最高法院刑事判決　　　　　　九十六年度台上字第七四六六號
上　訴　人　台灣高等法院高雄分院檢察署檢察官
被　　　告　甲　○
上列上訴人因被告殺人未遂案件，不服台灣高等法院高雄分院中
華民國九十五年七月二十五日第二審判決（九十五年度上訴字第
七三九號，起訴案號：台灣高雄地方法院檢察署九十四年度偵字
第六○八三號），提起上訴，本院判決如下：
    主  文
原判決撤銷，發回台灣高等法院高雄分院。
    理  由
本件原判決認定被告甲○與告訴人楊家驊為鄰居關係，因被告常
在其住處前焚燒金紙，致焚燒後之灰燼飄至隔鄰之告訴人住處，
且被告常與友人飲酒後，在其住處前大聲喧嘩，屢遭告訴人之父
楊吉弘規勸，被告與楊吉弘家人雙方因而心生嫌隙。嗣於民國九
十四年二月十二日凌晨零時許，被告於飲酒後，其血液中酒精濃
度已達183MG/DL（換算成呼氣後酒精濃度為 0.915MG/L），已有
認知受損之情形，而達精神耗弱之程度，竟仍手持其所有尖刀一
把，至上開告訴人住處大門前敲門，告訴人誤以為係其妹妹返家
將其住處鐵門開啟，被告竟趁告訴人開門不及防備之際，基於傷
害之故意，以右手持上開尖刀朝告訴人左胸部劃傷一刀，告訴人
立即以雙手阻擋，並握住被告之雙手往外推，將被告推倒在地往
其住處對面馬路上，並以雙手壓制被告所持尖刀之右手，致告訴
人因而受有左側胸壁切割傷（四〤三公分，深至肌肉層）、右手
第五指一公分長切割傷、左側背部鈍傷等傷害等情。因而撤銷第
一審判決，改判論處被告傷害人之身體罪刑，固非無見。
惟查：依法應於審判期日調查之證據雖已調查，而其內容尚未明
瞭者，即與未經調查無異，如遽行判決，仍屬應於審判期日調查
之證據而未予調查，尚不得遽對被告為有利或不利之認定。又刑
法上殺人未遂罪與傷害罪之區別，應視加害人有無殺意以為斷。
被害人所受傷害程度，固不能據為認定有無殺意之唯一標準，但
加害人下手及經過情形如何，於審究犯意方面，仍不失為重要參
考資料。本件檢察官於起訴書指稱：胸部為人體之要害部位，被
告以利刃猛刺告訴人該部位，縱令告訴人死亡亦在所不惜，顯見
其有殺人之不確定故意等情，因認被告所為涉犯刑法第二百七十
一條第二項、第一項之殺人未遂罪嫌；第一審判決論處被告殺人
未遂罪刑，亦係以人體左胸部有心臟、肺臟等重要器官，如持此
鋒利之刀械，以之猛刺，顯足以致命，此為常情，被告竟持尖刀
對不及防備之告訴人左胸部猛刺，致告訴人受有左側胸壁切割傷
且深至肌肉層，足見被告當時下手之重，用力甚猛，而被告主觀
上對告訴人及其家人有所不滿，已有犯罪動機，又依其手持之尖
刀、下手部位、告訴人所受傷勢，足認被告係以殺人之故意為之
等情（見第一審判決第四頁第十五至二二行），為其主要論據。
而原判決論斷被告並無殺害告訴人之犯意，係以被告於酒後至告
訴人住處大門前敲門，並趁告訴人開門不及防備之際，以右手持
尖刀朝告訴人左胸部劃傷一刀，致告訴人之左側胸壁切割傷口深
二至三公分，並無深達內臟或重大血管，顯見其主觀上並無戕害
告訴人生命之故意，應僅係酒後為發洩不滿之情緒反應等語（見
原判決第四頁第十三至十七行）。原判決所為前開論斷說明，與
檢察官及第一審所認定之事實不盡相同，原判決未詳予說明其為
如何斟酌取捨之意見，已有未合，且依告訴人所證，被告持刀刺
中告訴人左胸一刀後，準備刺第二刀時，始為告訴人以手阻擋，
並握住被告之雙手，告訴人要求被告將刀放下，被告仍緊握刀子
不放，直至聽到警察來了，始將刀子丟到車底下等語（見偵查卷
第十六頁、第一審卷第六五頁），如果無訛，則被告於對告訴人
及其家人素有嫌隙之情形下，在深夜凌晨，持長約二十五點五公
分（刀刃長約十二至十三公分）、刀刃呈三角尖銳狀之鐵製小刀
，未言一語即刺向身著外套及襯衫而前來開門之告訴人之左胸部
，並致告訴人左胸部受有長四公分、寬三公分、深二至三公分，
已深及肌肉層之傷勢，且刺中告訴人左胸一刀後，仍嫌不足，並
準備刺第二刀時，始為告訴人阻擋壓制，是否得認被告之行為僅
係酒後為發洩不滿之情緒反應而無殺人之故意？尚非全無疑義。
原判決雖說明被告係持刀「劃傷」告訴人，而非持刀猛刺，故顯
無殺人犯意。但時值「二月」之凌晨，天氣甚寒，倘被告僅係持
刀輕劃告訴人之左胸部，能否傷及身著外套及襯衫之告訴人，並
致告訴人左胸部受有長四公分、寬三公分、深二至三公分，已深
及肌肉層之傷勢？亦非無疑。原判決未說明經由何項調查及有何
證據，堪認被告確無殺害告訴人之犯意，逕以上開理由，遽予變
更起訴法條，撤銷第一審判決，改判論處被告傷害罪刑，亦有未
洽。檢察官上訴意旨指摘原判決不當，尚非全無理由，應認原判
決有撤銷發回更審之原因。
據上論結，應依刑事訴訟法第三百九十七條、第四百零一條，判
決如主文。
中　　華　　民　　國　九十六　年　 十二　 月　二十六　日
                      最高法院刑事第四庭
                          審判長法官  莊　登　照
                                法官  黃　一　鑫
                                法官  林　秀　夫
                                法官  徐　昌　錦
                                法官  許　錦　印
      本件正本證明與原本無異
                                      書  記  官
中　　華　　民　　國　九十七　年　  一    月　　三　　日
                                                      v
